臺灣板橋地方法院民事判決　　　　　　　100年度訴字第987號
原　　　告　許美華
　　　　　　許美娟
上二人共同
訴訟代理人　李岳明律師
被　　　告　許駿葦
法定代理人　陳莉美
訴訟代理人　楊偉奇律師
上列當事人間請求塗銷所有權移轉登記等事件，本院於民國100
年6月21日言詞辯論終結，判決如下：
    主  文
原告之訴駁回。
訴訟費用由原告負擔。
    事實及理由
一、原告主張：緣坐落於新北市○○區○○段637地號之土地，
    原係訴外人許耀中所有。而上述土地經許耀中於民國95年11
    月30日以贈與為登記原因，將所有權移轉登記予被告。惟許
    耀中當時已呈失智狀態，之後並經法院宣告禁治產，足見許
    耀中當時並無法就系爭土地為有效贈與之意思表示，故許耀
    中上述贈與之債權行為及物權行為均屬無效之法律行為。嗣
    後許耀中於98年11月16日死亡，原告二人則為其繼承人，故
    原告二人基於民法第1148條之規定，承受被繼承人許耀中財
    產上之權利及義務後，並依民法第767條之規定，自得請求
    被告將系爭土地於95年11月30日所為之所有權登記行為予以
    塗銷。並為聲明：被告應將系爭房地經台北縣中和市地政事
    務所於95年11月30日以贈與為登記原因所為之所有權移轉登
    記塗銷。
二、被告則以：系爭土地為訴外人許耀中所有，許耀中在95年間
    其意思與精神狀態均屬正常，並在其自由意思下，將系爭土
    地以贈與為原因移轉登記予被告所有。且被告之法定代理人
    陳莉美於96年間曾因許耀中之扶養等問題向地檢署告發原告
    涉嫌偽造文書等案，當時原告亦委請律師發函表示許耀中「
    耳聰目明，並無老年癡呆」等語，抑且在上述刑事告發案件
    之偵查時，檢察官亦曾於97年7月9日傳訊許耀中作證，當庭
    見聞許耀中當時尚有意思能力，顯見原告主張許耀中於95年
    11月為系爭土地之贈與行為時，已無行為能力云云，與事實
    不符等語，資為抗辯。並為聲明：原告之訴駁回。
三、原告主張系爭土地原為其被繼承人許耀中所有，許耀中於95
    年11月以贈與為原因，將系爭土地移轉登記予被告，惟當時
    許耀中無意思能力及行為能力，故其所為之上述債權行為及
    物權行為均屬無效，被告即應塗銷系爭土地之所有權登記，
    惟此為被告所否認，並以前開情詞置辯。是本件爭點厥為：
    原告之被繼承人許耀中於95年11月間移轉系爭房地予被告時
    ，是否為無行為能力之人？茲分述如下。
四、按當事人主張有利於己之事實，就其事實有舉證之責任，民
    事訴訟法第277條前段定有明文。本件原告主張許耀中於95
    年11月間移轉系爭土地予被告時為無行為能力人，並提出許
    耀中身心障礙者鑑定表、本院98年度禁字第159號民事裁定
    為證。惟查，原告提出之上述經中和市公所94年12月26日收
    文之身心障礙鑑定表，其中固記載被鑑定人為許耀中，診斷
    記載為：左肢體躁動、異動無法控制、失智現象，身心障礙
    類別診斷紀錄失智症部分，則經醫師勾選輕度類別，即屬記
    憶力喪失，近事記憶局部障礙，判斷力喪失，對時間之定向
    力障礙，自我照顧能力缺損，且複雜的日常生活功能出現障
    礙，需在監督下生活者（見本院卷第23頁、第32頁），此有
    上述身心障礙鑑定表一份在卷可稽（見本院卷第21頁至56頁
    ）。則依上開記載可知，許耀中於94年年底經醫師為身心障
    礙鑑定時，當時心智狀態僅為輕度失智，並有簡易日常生活
    自理能力，非如原告所稱已完全喪失意思能力及行為能力。
    再者，本院98年度禁字第159號裁定主文雖宣告許耀中為禁
    治產人，然該裁定日期為98年6月17日，則尚無從憑此即認
    為許耀中於95年11月時已是無行為能力之禁治產人。是以，
    依據原告所提出之上開證據，尚不足以判斷許耀中於95年11
    月為本件債權及物權行為時，已屬無行為能力之人。
五、再查，原告許美華於96年11月28日，曾委託律師發出律師函
    ，其中表示內容略以：據當事人許美華委稱：……關於南山
    人壽終止保險契約，係父親（即許耀中）本人之意思，並由
    父親在南山人壽承辦人面前簽字辦理，父親目前耳聰目明，
    並無老年痴呆……等語，此有聯信聯合律師事務所96年11月
    28日律師函一份在卷可稽（見本件卷第79頁），足見原告在
    96年11月間亦不否認許耀中當時心智狀態並未達無行為能力
    之狀態；繼查，被告之法定代理人陳莉美於97年間對原告許
    美華提出偽造文書等案件之告發時，承辦檢察官曾於偵查中
    傳訊許耀中到庭作證，許耀中於97年7月9日偵查庭中均能以
    台語應訊並為簡單對話，堪認許耀中當時尚有意思能力，此
    有臺灣台北地方法院檢察署檢察官97年度偵字第10127號不
    起訴處分書一份在卷可憑（見本院卷第81至82頁），則許耀
    中於97年間至檢察署應訊時，既仍能以台語應訊並為簡單對
    話，原告主張許耀中於95年11月時已為無行為能力之人，即
    屬可疑，尚無從採信。
六、綜上所述，本件原告既不能證明許耀中於95年11月移轉系爭
    土地予被告時，為無行為能力之人，則其進而主張上述移轉
    之債權原因行為及物權行為均為無效，即為無據，無從准許
    。從而，原告主張依據民法第767條及繼承等相關規定，請
    求被告塗銷系爭房地之所有權移轉登記，即為無理由，應予
    駁回。
七、又本件事證已臻明確，兩造其餘之攻擊或防禦方法及未經援
    用之證據，經本院斟酌後，認為不足以影響本判決之結果，
    自無逐一詳予論駁之必要，併此敘明。
八、結論：本件原告之訴為無理由，依民事訴訟法第78條，判決
    如主文。
中    華    民    國   100    年    7     月    13    日
                  民事第三庭 法  官  邱育佩
以上正本係照原本作成
如對本判決上訴，須於判決送達後20日內向本院提出上訴狀
中    華    民    國   100    年    7     月    13    日
                             書記官  彭麗紅